【裁判字號】    99,上更(一),284
【裁判日期】    990810
【裁判案由】    毒品危害防制條例
【裁判全文】
臺灣高等法院刑事判決             99年度上更(一)字第284號
上  訴  人
即  被  告  甲○○
選任辯護人  法律扶助劉大新律師
上列上訴人因違反毒品危害防制條例案件，不服臺灣板橋地方法
院98年度訴字第2754號，中華民國98年11月26日第一審判決（起
訴案號：臺灣板橋地方法院檢察署98年度偵字第11579、16155、
16884 號），提起上訴，經判決後，由最高法院發回更審，本院
判決如下：
    主  文
原判決關於甲○○共同販賣第一級毒品及定應執行刑部分均撤銷
。
甲○○共同販賣第一級毒品，處有期徒刑肆年。扣案之毒品海洛
因（驗餘淨重零點貳壹壹肆公克）沒收銷燬，販賣毒品所得財物
新臺幣貳仟元與陳建曄連帶沒收，如全部或一部不能沒收時，以
其與陳建曄之財產連帶抵償，扣案門號0000000000號之行動電話
壹支（含SIM卡壹枚）沒收。
    事  實
一、甲○○均明知海洛因、甲基安非他命係毒品危害防制條例所
    管制之第一級、第二級毒品，竟與陳建曄共同基於販賣第一
    級毒品海洛因及第二級毒品甲基安非他命以營利之犯意聯絡
    ，於民國98年3 月底某日，先由陳建曄以電話與林揮育談妥
    買賣毒品之條件後，陳建曄即以電話（號碼不詳）撥打甲○
    ○所使用之行動電話門號0000000000號聯繫後，再由甲○○
    將陳建曄所提供之海洛因及甲基安非他命（重量不詳），在
    甲○○位於臺北縣三重市○○○路86之7 號住處附近之公園
    內，以新臺幣（下同）二千元之代價販售海洛因與甲基安非
    他命予林揮育，並當場向林揮育收取二千元之現金，再將二
    千元交予陳建曄。嗣於98年3 月31日21時許，為警於臺北縣
    三重市○○○路84號前查獲林揮育，並當場扣得前開由陳建
    曄、甲○○共同販賣予林揮育而經施用剩餘之海洛因（驗餘
    淨重0.2114公克），及於98 年4月15日16時15分許，為警持
    法院核發之搜索票，至臺北縣三重市○○○路86之7 號（起
    訴書誤繕為「87之6號」）查獲甲○○販賣毒品所用門號000
    0000000號之行動電話一支（含SIM卡一枚）。甲○○並於偵
    查中及審判中就共同販賣毒品予予林揮育一事均自白犯罪。
二、案經臺北縣政府警察局蘆洲分局移送臺灣板橋地方法院檢察
    署檢察官偵查起訴。
    理  由
甲、程序方面：
    按刑事訴訟法第159條第1項雖規定，被告以外之人於審判外
    之言詞或書面陳述，除法律有規定外，不得作為證據。惟同
    法第159條之5第1、2項已規定，經當事人於審判程序同意作
    為證據，法院審酌該言詞陳述或書面陳述作成時之情況，認
    為適當者，亦得為證據。又當事人、代理人或辯護人於法院
    調查證據時，知有第159條第1項不得為證據之情形，而未於
    言詞辯論終結前聲明異議者，視為有前項之同意（指同條第
    1項之同意作為證據），此乃第159條第1 項所容許，得作為
    證據之例外規定之一。查本案據以認定上訴人即被告甲○○
    犯罪事實之供述證據及非供述證據，被告及其辯護人、檢察
    官於言詞辯論終結前，均未就上開證據主張有刑事訴訟法第
    159條第1項不得為證據之情形，本院復審酌各該證據作成時
    並無違法及證明力明顯過低之瑕疵等情況，認為適當，是被
    告未爭執之供述證據及非供述證據，均有證據能力。
乙、實體方面：
一、上述犯罪事實，業據被告於偵查中、原審及本院審理時供認
    不諱，（見11597號偵卷第70、84頁，原審卷第268頁、本院
    卷第53至55頁），核與證人林揮育於檢察官偵查中證稱：「
    （在98年3月31日當天為警查獲持有海洛因，毒品何來？）
    這一包海洛因是跟甲○○拿的，是查獲前幾天跟甲○○拿的
    。我跟他約在他住處附近的公園，他在那邊交給我海洛因，
    他當時也有給我安非他命，但是因為在查獲時只有搜到海洛
    因，所以我只有跟警察講海洛因的部分」、「（這次毒品跟
    何人購買？）是跟小曄買的，當時我跟小曄沒有很熟，我跟
    甲○○說我需要安非他命跟海洛因，他就再幫我跟小曄調」
    、「（3月31 日為警查獲這次，你透過甲○○跟小曄買的毒
    品份量多少？）約兩千元左右」等語大致相符（見11597 號
    偵卷第104頁至第105頁），復有證人林揮育施用毒品之臺灣
    檢驗科技股份有限公司於98年4 月16日出具之濫用藥物檢驗
    報告（第11597號偵卷第112 頁），及扣案之海洛因1包〈原
    淨重0.212公克，驗餘淨重0.2114 公克〉，與被告甲○○所
    使用門號為0000000000號之行動電話一支（含SIM卡一枚）
    可資佐證，而扣案物，經送鑑定結果，檢出海洛因成分，亦
    有交通部民用航空局航空醫務中心98年4月13日航藥鑑字第0
    981863號毒品鑑定書在卷可據（見11597號偵卷第111頁），
    足徵被告自白與事實相符。本案事證明確，被告犯行堪以認
    定。至證人林揮育於原審審理時改稱：伊於98年3 月31日當
    天為警查獲之毒品係向「富源」購買，伊未向被告甲○○買
    過毒品，於警詢中因警員拿被告甲○○之筆錄予伊，一開始
    伊就謊稱係被告甲○○賣毒品予伊，而被告甲○○又說到被
    告陳建曄，伊想說被告甲○○向伊催討之前被告陳建曄替伊
    交保之一萬元，係因被告陳建曄之關係，伊當時毒癮發作意
    識不清，所以就順著筆錄講云云（見原審卷第201 頁反面至
    第202 頁）。然查證人林揮育於同一審判期日亦證稱：檢察
    官偵訊時並未為強暴脅迫或其他不正方法，又觀乎證人林揮
    育於檢察官偵查中證述之上開內容，其尚將警方未當場扣得
    及於警詢中未供述之「安非他命」一併供出，是足認其係基
    於自由意識而為證述，復由證人林揮育係於98年4 月11日於
    臺北縣政府警察局蘆洲分局以「檢舉人」身分製作筆錄（見
    11597號偵卷第25頁），然被告甲○○則係於98年4月15日為
    警查獲後始於同日及翌日製作筆錄（見11597號偵卷第14 頁
    、第16頁），則就時間點而言，警方不可能於證人林揮育製
    作筆錄時提供被告甲○○之筆錄供其觀覽，況證人林揮育於
    同一審判期日自承先認識陳建曄再認識被告甲○○，跟陳建
    曄是工作上認識，與伊係同事也是朋友，且陳建曄曾替伊具
    保，據此，足見證人林揮育與陳建曄兩人關係友好，核無故
    為誣指之必要，且其所指催討交保金一節，證人林揮育亦證
    稱被告甲○○亦向伊表示並非陳建曄託伊討錢，則衡情亦不
    致因交保金一事而構陷陳建曄。是證人林揮育於原審審理時
    之上述證詞，應係迴護陳建曄之飾詞，自難憑採，併此指明
    。
二、查被告行為後，毒品危害防制條例已於98年5 月20日修正公
    布，其中：(一)第4條第1項原規定：「製造、運輸、販賣第一
    級毒品者，處死刑或無期徒刑；處無期徒刑者，得併科一千
    萬元以下罰金」，修正為：「製造、運輸、販賣第一級毒品
    者，處死刑或無期徒刑；處無期徒刑者，得併科二千萬元以
    下罰金」；第2 項原規定：「製造、運輸、販賣第二級毒品
    者，處無期徒刑或七年以上有期徒刑，得併科七百萬元以下
    罰金」，修正為：「製造、運輸、販賣第二級毒品者，處無
    期徒刑或七年以上有期徒刑，得併科一千萬元以下罰金」，
    經比較後，以修正前之規定較有利於被告。(二)第17條原規定
    ：「犯第四條第一項至第四項、第五條第一項至第四項前段
    、第六條第一項至第四項、第七條第一項至第四項、第八條
    第一項至第四項、第十條或第十一條第一項、第二項之罪，
    供出毒品來源，因而破獲者，得減輕其刑」，嗣改列為第 1
    項，並修正為：「犯第四條至第八條、第十條或第十一條之
    罪，供出毒品來源，因而查獲其他正犯或共犯者，減輕或免
    除其刑」，並增列第2項規定：「犯第四條至第八 條之罪於
    偵查及審判中均自白者，減輕其刑」，經比較後，以修正後
    之規定較有利於被告。(三)經綜合比較結果，以修正後毒品危
    害防制條例之規定最有利於被告，應依刑法第2條第1項但書
    之規定整體適用修正後毒品危害防制條例之規定。
三、按販賣毒品罪，雖不以販入之後，復行賣出為必要，只須意
    圖營利而販入或賣出，有一於此，犯罪即應成立（最高法院
    92年度臺上字第7046號判決參照）。核被告所為，係犯修正
    前毒品危害防制條例第4條第1 項之販賣第一級毒品罪、第4
    條第2 項之販賣第二級毒品罪。被告一行為同時觸犯販賣第
    一級毒品罪及販賣第二級毒品罪，為想像競合犯，應依刑法
    第55條之規定從一重之販賣第一級毒品罪處斷。被告販賣海
    洛因前持海洛因之低度行為，應為販賣海洛因之高度行為所
    吸收，不另論罪。被告就上開犯行與陳建曄間，有犯意聯絡
    及行為分擔，應依刑法第28條之規定論以共同正犯。又被告
    犯販賣第一級毒品罪，供出毒品來源，因而查獲共犯陳建曄
    ，又被告於偵查及審判中均自白，是被告所科之刑有二種以
    上之減輕情形，應依刑法第71條第2 項之規定先依較少之數
    減輕之，即先適用毒品危害防制條例第17條第2 項減輕其刑
    ，再依同條例第17條第1 項遞減其刑。又被告所犯販賣第一
    級毒品罪，其交易毒品分量微少，所得金額亦不多，其販賣
    情節遠較長期販賣毒品之「大盤」、「中盤」毒販輕微，而
    販賣第一級毒品罪之最輕法定本刑為無期徒刑，觀其犯罪情
    節，實屬法重而情輕，衡諸一般之客觀情形，若處以最低刑
    度無期徒刑，猶嫌過重，顯有情堪憫恕之處，應依刑法第59
    條之規定酌量遞減其刑。
四、原審以被告犯罪事證明確，據以論罪科刑，固非無見，惟查
    ：刑法第59條之酌量減輕其刑，必於犯罪之情狀，在客觀上
    足以引起一般同情，認為即予宣告法定最低度期，猶嫌過重
    者，始有其適用。原審認定被告就其同時地販賣第一級、第
    二級毒品予林揮育部分，不但於偵查及審理中自白，並且供
    出毒品來源，因而查獲共犯陳建曄，而有毒品危害防制條例
    第17條第1 項、第2項之適用，而依刑法第66條、第71條第2
    項之規定：「有期徒刑、拘役、罰金減輕者，減輕其刑至二
    份之一。但同時有免除其刑之規定者，其減輕得減至三分之
    二」、「有二種以上減輕者，先依較少之數減輕之」，被告
    經論處共同販賣第一級毒品部分，先後依毒品危害防制條例
    第17條第2 項「減輕其刑」之減輕其刑，以及同條例笫17條
    第1 項「減輕或免除其刑之規定」遞減其刑，其法定最低度
    刑期，本得減至五年有期徒刑，原判決就被告販賣第一級毒
    品部分，既認應量處有期徒刑七年八月，此時即無宣告法定
    最低度刑期猶嫌過重之情形，原判決理由說明：「甲○○販
    賣第一級毒品海洛因部分，若處以毒品危害防制條例第4 條
    第1 所規定之法定最低本刑無期徒刑，認應與社會永久隔絕
    ，仍嫌過重……爰依刑法第59條規定，就其所犯販賣第一級
    毒品……酌減其刑」，即有適用刑法第59條不當及理由矛盾
    之違法。又原判決認上揭被告販賣第一級毒品部分，有刑法
    第59條酌減其刑規定之適用，則因刑法第59條之酌量減輕其
    刑，以宣告法定最低度之刑猶過重者，始有其適用，原判決
    就被告販賣第一級毒品部分，既先後依毒品危害防制條例第
    17 條第2項「減輕其刑」之規定減輕其刑，以及同條例第17
    條第1 項「減輕或免除其刑之規定」遞減其刑，則其量刑自
    不應超過有期徒刑五年，始符合依刑法第59條規定減輕之意
    旨，原判決就此部分，竟判處被告有期徒刑七年八月，亦屬
    於法有違。被告上訴意旨指摘原判決關於其販賣第一級毒品
    部分不當，尚非無據。原審既有上開可議之處，自應由本院
    將原判決關於共同販賣第一級毒品及定應執行部分撤銷。爰
    審酌被告為貪圖私利，竟販賣毒品海洛因、甲基安非命牟利
    ，對人身心健康有嚴重戕害，且危害社會安全，並兼衡被告
    犯罪動機、手段、智識程度及所得財物，與犯罪後自白犯行
    之態度等一切情狀，量處如主文第二項所示之刑。
五、按犯毒品危害防制條例第四條至第九條、第十二條、第十三
    條或第十四條第一項、第二項之罪者，其供犯罪所用或因犯
    罪所得之財物均沒收之，如全部或一部不能沒收時，追徵其
    價額或以其財產抵償之，毒品危害防制條例第19條第1 項定
    有明文。倘犯罪所得之財物為新臺幣時，因其本身即為我國
    現行貨幣價值之表示，固不發生追徵其價額之問題；惟其犯
    罪所得若為新臺幣以外之財物，而全部或一部不能沒收時，
    則應追徵其價額，使其繳納與原物相當之價額，或以其財產
    抵償之，方能達到沒收之目的。其供犯罪所用之物若為新臺
    幣以外之財物，而全部或一部不能沒收時，亦同（最高法院
    98年度臺上字第1813號、97年度臺上字第6285號刑事判決意
    旨參照）。又共同正犯犯罪所得之財物為新臺幣時，因係合
    併計算，且於全部或一部不能沒收時以其財產抵償之，為避
    免執行時發生重複沒收、抵償之情形，故各共同正犯之間係
    採連帶沒收主義，於裁判時應諭知被告共同犯罪所得之財物
    應與其他共同正犯連帶沒收之（最高法院98年度臺上字第46
    18號、第4962號刑事判決意旨參照）。又販賣毒品所得之金
    錢，如能認定確係販賣毒品所得之款項，均應宣告沒收，不
    以當場搜獲扣押者為限（最高法院93年度臺上字第2670號判
    決意旨參照），是販賣毒品所得之金錢，無論已否扣案，如
    仍屬存在，即應依法沒收。查扣案之海洛因，係被告與共犯
    陳建曄共同販賣予林揮育而經林揮育施用剩餘之海洛因（驗
    餘淨重0.2114公克），係查獲之第一級毒品，應依毒品危害
    防制條例第18條第1 項前段之規定宣告沒收銷燬。又被告販
    賣毒品所得財物二千元，雖未扣案，但仍應依毒品危害防制
    條例第19條第1 項之規定宣告連帶沒收，如全部或一部不能
    沒收時，以渠等之財產連帶抵償之。扣案之門號0000000000
    號之行動電話（含SIM卡一枚）一 支，係供被告所有供販賣
    毒品所用之物，業據其供明在卷，應依毒品危害防制條例第
    19條第1項之規定宣告沒收。
據上論斷，應依刑事訴訟法第369條第1項前段、第364條、第299
條第1項前段，修正後毒品危害防制條例第4條第1項、第2項、第
17條、第18條第1項前段、第19條第1項，刑法第2條第1項、第11
條、第28條、第55條、第59條，判決如主文。
本案經檢察官陳昱旗到庭執行職務。
中    華    民    國    99    年    8     月    10    日
                  刑事第二十庭審判長法  官  楊貴雄
                                    法  官  許必奇
                                    法  官  周明鴻
以上正本證明與原本無異。
如不服本判決，應於收受送達後10日內向本院提出上訴書狀，其
未敘述上訴之理由者並得於提起上訴後10日內向本院補提理由書
（均須按他造當事人之人數附繕本）「切勿逕送上級法院」。
                                    書記官  郭彥琪
中    華    民    國    99    年    8     月    10    日
附錄：本案論罪科刑法條全文
毒品危害防制條例第4條
製造、運輸、販賣第一級毒品者，處死刑或無期徒刑；處無期徒
刑者，得併科新臺幣2千萬元以下罰金。
製造、運輸、販賣第二級毒品者，處無期徒刑或7年以上有期徒
刑，得併科新臺幣1千萬元以下罰金。
製造、運輸、販賣第三級毒品者，處5年以上有期徒刑，得併科
新臺幣7百萬元以下罰金。
製造、運輸、販賣第四級毒品者，處3年以上10年以下有期徒刑
，得併科新臺幣3百萬元以下罰金。
製造、運輸、販賣專供製造或施用毒品之器具者，處1年以上7年
以下有期徒刑，得併科新臺幣1百萬元以下罰金。
前五項之未遂犯罰之。

司法院資訊處製作；財團法人民間司法改革基金會備份。
